最　高　行　政　法　院　判　決　　　　　　　　　　九十一年度判字第三五四號
　　原　　　告　乙○○
　　　　　　　　丙○○
　　共同訴訟代理人
　　　　　　　　甲○○
　　被　　　告　聯合勤務總司令部留守業務署
　　代　表　人　陳德勤
　　訴訟代理人　丁○○
右當事人間因撫卹事件，原告不服行政院中華民國八十九年二月十八日台八十九訴字
第○五○六二號再訴願決定，提起行政訴訟。本院判決如左：
　　主  文
原告之訴駁回。
訴訟費用由原告負擔。
　　事  實
緣原告等之胞兄尤如進原為陸軍上士，於民國五十三年二月十九日在馬祖戰時因公殞
命，奉准給卹十五年，因無合法領卹遺族在台，保留卹權在案。甲○○迭代原告等申
領尤如進之撫卹金，經被告以（）密球字第一○五一○號及（）密球字第○一一
一七號書函復以撫卹金係以撫養義務為前提，原告等已成年，依三十八年一月七日公
布施行之軍人撫卹條例第十二條規定，不合領卹條件，乃未准所請。原告等不服，循
序提起訴願、再訴願，遞遭決定駁回，遂提起行政訴訟。茲摘兩造訴辯意旨於次：
原告起訴意旨略謂：按訴願及再訴願程序，認為訴訟代理人僅受到丙○○之委託，並
未受到乙○○之委託，無權代為提起訴願及再訴願，然依據訴訟代理人所受到委託，
固然僅由丙○○具名委託，但乙○○及亡故者尤如進現尚生存之全體繼承人，係一併
委託丙○○處理相關事宜並授權丙○○得為複委任，丙○○自得委任訴訟代理人提起
本件訴願、再訴願及行政訴訟，合先明。查原處分及一再訴願決定均駁回原告申領
撫卹之要求，乃以原告申領撫卹時之年齡及身份為准駁之依據，以致尤如進亡故當時
尚生存之父母及未成年亦未出嫁之胞妹丙○○，在兩岸法令制度鬆綁後，因時間之進
行而已經不符合申領之條件，故本案之唯一爭點，就在於請領撫卹金究竟應該是以亡
故之時有受領撫卹權利人之身分年齡為準，或是應該以請領撫卹日，請領人之身分、
年齡為準？經查：一、依鈞院八十四年度判字第二二二○號判決，可以確認鈞院認為
撫卹權利是否存在，應以亡故者亡故當時之法令依據決定受撫卹人之資格，並非依申
領撫卹當時申領人之資格為決定，則原處分及原決定依據請領撫卹當時原告已經成年
為由拒絕支付，顯然與鈞院過去之見解有所違背。二、原告在訴願及再訴願程序當中
，都一再表示尤如進亡故當時父母雙全，應具有請領撫卹之權利，因兩岸阻隔無法行
使請求權，但畢竟權利已經發生，在制度鬆綁得為請求之時，雖因尤如進之父母亦已
亡故，但已發生之權利當無不能繼承之理，但訴願及再訴願決定均以法務部八十四年
八月十七日法八十四律決字第一九六五九號函釋，以「保留撫卹權，應為請求領受撫
卹權之權利而非撫卹金，而撫卹權應為公法給付請求權，具專屬性，尚不得為繼承之
標的。」為由，進而駁回原告之請求，然而在軍人撫卹條例當中，並無不能繼承之限
制，且中央法規標準法第五條第二項業已明文規定：「關於人民之權利、義務應以法
律定之。」，今法務部以行政解釋方式限制人民繼承某項請求權，當然違反法律保留
原則，而無限制人民之實質效力。況本件糾紛的發生，實係因為兩岸制度使然，使得
政府撫卹因公殉職軍人的良法美意無法貫徹，如果再以行政解釋方法限制大陸地區民
眾請領撫卹，則原軍人撫卹條例施行細則中關於保留撫卹權利之規定及「台灣地區與
大陸地區人民關係暫行條例」修正條文第二十六條之一之規定均將形同具文，為此，
請判決撤銷原處分、訴願及再訴願決定等語。
被告答辯意旨略謂：一、查陸軍上士尤如進係於民國（下同）五十三年二月十九日因
公死亡，奉准撫卹有案，因在台無合法領卹遺族，保留領受撫卹權利。依故者亡故當
時適用之軍人撫卹條例（民國三十八年一月七日公布施行）第十二條規定：「領受撫
卹金之遺族，依序為(一)父母妻子女，但妻以未再婚，女以未出嫁者為限。(二)父母及妻
子女俱無者，給其祖父母及孫。(三)祖父母及孫俱無者，給其未成年之胞弟妹，但妹以
未出嫁者為限。」，查故者死亡時未婚，父母皆尚健在，依上開條例規定，故者撫卹
金領受人為第一順位之父母，其第二、三順位之遺族無領受撫卹金權利，並不因時空
轉換而獲得撫卹金資格，又司法院院字第二一二○號解釋：撫卹金係以扶養義務為前
提，領受撫卹金之遺族身分應以申領當時認定之，故者之胞弟妹乙○○與丙○○申請
時均已成年，依上開條例規定不合申領，鈞院著有判例；另司法院院字第一五九八號
解釋：遺族卹金，非故者遺產，自不能依民法繼承篇之規定處理。二、次查銓部八
十八年七月七日八八台特四字第一七六七○六八函釋「關於亡故公務人員之大陸地區
遺族申請撫卹時，其年齡暨身分條件究以公務人員死亡時或辦理保留撫卹時抑或遺族
提出申請時認定疑義案」略以：「公務人員之各項給付，依兩岸關係條例施行細則第
二十五條之一第二項規定，應依死亡當時適用之相關法令辦理，公務人員死亡，如在
臺無遺族可申請撫卹，為保障居住大陸地區遺族之請卹權不致因時效而消滅，可辦理
保留，其既得權應予保障。如認為既得權應予保障，則亡故公務人員之大陸地區遺族
撫卹案，如於公務人員亡故時，具有第一順序撫卹遺族存在時，僅第一順序遺族之既
得權應予保障，於其申請撫卹時，可以公務人員亡故之時認定其年齡暨身分條件。倘
大陸地區遺族申請撫卹時，第一順序撫卹遺族均已亡故，而由第二或第三或第四順序
遺族提出申請，其並非於公務人員亡故時取得保留領卹權之主體，無既得權應予保障
之適用，故應以申請撫卹時，認定其年齡暨身分條件。同理，如公務人員亡故時或辦
理保留撫卹之時無第一順序遺族，則由第二順序遺族取得保留領卹權，於其申請撫卹
時，可以公務人員亡故之時認定其年齡暨身分條件。」，依上項解釋，故尤如進亡故
當時尚有第一順序撫卹遺族父母存在，若由第二或第三順序遺族提出申請，則應以申
請撫卹時，認定其年齡暨身分，故者之胞弟妹乙○○與丙○○申請時（目前）均已成
年，亦均不合申領一次撫卹金之規定。為此，請駁回原告之訴等語。
　　理  由
按「受領卹金之遺族，依左列順序定之：一、父母。二、妻子女，但妻以未再婚女以
未出嫁者為限。三、父母及妻子女俱無者，給其祖父母及孫。四、祖父母及孫俱無者
，給其未成年之胞弟妹，但妹以未出嫁者為限。」「遺族因本條例所定事由喪失領卹
權時，其應領卹金勻給其他同一順序之遺族，無同一順序之遺族者，依次移轉於其餘
順序遺族受領。」為三十八年一月七日公布之軍人撫卹條例第十二條及第十三條第三
項所規定。本件原告之胞兄尤如進原為陸軍上士，於五十三年二月十九日在馬祖因公
殞命，奉准給卹十五年，因無合法領卹遺族在台，保留領受撫卹權利在案。原告於八
十八年一月二十五日申領尤如進之一次卹金，被告以撫卹金係以撫養義務為前提，依
首揭規定，故者之胞妹丙○○（西元一九二五年六月二十五日出生）現已成年，不合
領卹，乃以八十八年二月三日以（八八）密球字第○一一一七號書函否准其所請，揆
諸首揭規定，洵無不合。原告不服循序起訴並為前開主張，惟查本件原告之胞兄尤如
進死亡時未婚，父母健在，則依上開條例規定，撫卹金領受人為第一順位之父母，原
告為第三順位，應無領受權利。況領受撫卹金之遺族身分應以申領當時認定之，原告
乙○○（西元一九四三年八月二十九日出生）其與丙○○等於為本件申請時均已成年
，自亦不合申請之規定，至撫卹權係專屬於受益者一身之權利，原告另主張得作為繼
承之標的，亦非可採。從而被告依當時軍人撫卹條例第十二條規定，未准其所請，核
無違誤。一再訴願決定，遞予駁回所持理由不盡相同，惟結果並無二致，仍應予維持
。原告仍執前詞爭訟，其訴為無理由，應予駁回。
據上論結，本件原告之訴為無理由，爰依行政訴訟法施行法第二條、行政訴訟法第九
十八條第三項前段、第一百零四條、民事訴訟法第八十五條第一項，判決如主文。
中　　華　　民　　國　　九十一　　　年　　　三　　　　月　　　七　　　　日
                    最 高 行 政 法 院  第 三 庭
                                審 判 長 法  官　　　葉　振　權
                                         法  官      林　家　惠
                                         法  官　　　吳　錦　龍
                                         法  官　　　劉　鑫　楨
                                         法  官　　　吳　明　鴻
右  正  本  證  明  與  原  本  無  異
　　　　　　　　　　　　　　　　　　　　 法院書記官　莊　俊　亨
中　　華　　民　　國　　九十一　　　年　　　三　　　　月　　　八　　　　日
